臺灣高等法院民事判決
110年度上易字第908號
上  訴  人  林永年  
被 上訴 人  統一超商股份有限公司

法定代理人  羅智先  
訴訟代理人  宋淇薳  
被 上訴 人  陳賀宇  
            李香儀  
上列當事人間請求損害賠償事件，上訴人對於中華民國110年3月
31日臺灣桃園地方法院110年度訴字第68號第一審判決提起上訴
，本院於110年10月27日言詞辯論終結，判決如下：
    主      文
上訴駁回。
第二審訴訟費用由上訴人負擔。
    事實及理由
一、上訴人主張：伊偕同伊配偶即訴外人盧慧娟於民國109年6月
    28日下午4時許，前往址設桃園市○○區○○路000號之統一超商
    吉福門市（下稱系爭門市）繳納稅款，繳款後盧慧娟要求承
    辦店員即被上訴人陳賀宇（下稱陳賀宇）在繳款書上蓋用門
    市戳章以供證明時，竟遭陳賀宇拒絕，並以斜眼瞪視盧慧娟
    ，及將門市戳章用力甩在地上，經伊上前理論後，陳賀宇脫
    下制服大聲叫囂：「我已經蓋章了，要不然要怎樣」等語，
    伊覺得被當眾羞辱、恐嚇及無理對待，侵害伊身為顧客之尊
    嚴及名譽；又陳賀宇進入員工休息室後再走出來，以惡狠狠
    的眼神及挑釁的態度站在伊面前，伊認為陳賀宇有預謀傷人
    之意，使伊感到受威脅而侵害伊之人身自由。而被上訴人李
    香儀（下稱李香儀）為系爭門市店長，與被上訴人統一超商
    股份有限公司（下稱統一超商公司，與陳賀宇、李香儀合稱
    被上訴人）均為陳賀宇之僱用人，前者未善盡督導責任，亦
    未在第一時間制止陳賀宇之脫序行為，後者則未作妥善員工
    教育訓練，在管理上嚴重失職與無能，爰依民法第184條第1
    項侵權行為之法律關係，請求被上訴人應各賠償伊精神慰撫
    金新臺幣（下同）30萬元等語（原審判決上訴人全部敗訴，
    上訴人一部不服提起上訴）。並於本院上訴聲明：㈠原判決
    駁回後開第㈡項之訴部分廢棄；㈡上開廢棄部分，被上訴人應
    各給付上訴人5萬元。
二、被上訴人抗辯如下：
  ㈠統一超商公司則以：陳賀宇為伊加盟店（善慧企業社）所僱
    傭之員工，其執行職務亦非受伊所監督；而陳賀宇雖與上訴
    人配偶盧慧娟因繳款書上蓋店章之事發生爭執，惟陳賀宇並
    未對上訴人夫婦有何侵權舉動及言語，反係上訴人對陳賀宇
    罵髒話、吐口水，並揮拳毆打陳賀宇，上訴人未曾具體證明
    陳賀宇有何侵害行為及造成何種損害，伊無須負賠償之責等
    語，資為抗辯。並於本院答辯聲明：上訴駁回。
  ㈡陳賀宇、李香儀則以：陳賀宇並未對上訴人夫婦為瞪視及甩
    丟戳章到地下之動作，戳章係放在櫃子抽屜不慎掉落下來，
    而陳賀宇係因遭上訴人吐口水，故脫掉制服並進入員工休息
    室冷靜情緒，再出來後即遭上訴人揮拳毆打；上訴人並未具
    體說明及舉證陳賀宇未將繳款書蓋上門市戳章究為何種不法
    行為、侵害何種權利，縱使上訴人不滿陳賀宇之服務態度，
    亦非構成侵權行為，伊自無賠償之責等語，資為抗辯。並於
    本院答辯聲明：上訴駁回。
三、查上訴人主張伊偕同配偶盧慧娟於109年6月28日下午4時許
    在系爭門市繳納稅款，與店員陳賀宇因是否在繳款書上蓋用
    門市戳章乙事發生爭執，而系爭門市為統一超商公司之加盟
    店，店長為李香儀等情，為被上訴人所不爭執，自堪信屬實
    。
四、至於上訴人主張陳賀宇有如前所述之侵權行為，致伊尊嚴、
    名譽及人身自由受到侵害，而李香儀與統一超商公司均為陳
    賀宇之僱用人，未對員工妥善為教育訓練，亦未於第一時間
    阻止陳賀宇之脫序行為，應就陳賀宇前揭行為同負民法第18
    4條第1項前段之侵權行為損害賠償責任等情，則為被上訴人
    所否認，並以前揭情詞置辯。經查：
　㈠按因故意或過失，不法侵害他人之權利者，負損害賠償責任
    ；不法侵害他人之身體、健康、名譽、自由、信用、隱私、
    貞操，或不法侵害其他人格法益而情節重大者，被害人雖非
    財產上之損害，亦得請求賠償相當之金額。民法第184條第1
    項前段、第195條第1項前段分別定有明文。準此，民法第18
    4條第1項前段侵權行為之成立，須行為人因故意或過失不法
    侵害他人權利，亦即行為人須具備歸責性、違法性，並不法
    行為與損害間有因果關係始能成立，且主張侵權行為損害賠
    償請求權之人，對於侵權行為之成立要件應負舉證責任。是
    本件上訴人主張被上訴人涉有侵權行為，自應由上訴人就發
    生侵權行為致何種權利遭侵害等有利於己之事實，負舉證之
    責。
　㈡就上訴人主張陳賀宇用斜眼瞪視伊配偶盧慧娟，並把戳章用
    力甩在地上（下稱系爭一行為），有羞辱、恐嚇之意，侵害
    伊身為顧客之尊嚴及名譽部分：
　  查上訴人於109年6月28日、同年7月11日在蘆竹分局南崁派
    出所（下稱南崁派出所）接受調查時，係陳稱：伊太太（指
    盧慧娟）繳費當下，伊親眼目睹收銀員（指陳賀宇）斜眼鄙
    視的目光注視伊太太，還有甩戳章的舉動，所以伊上前跟他
    理論；他（指陳賀宇）服務態度不佳，挑釁伊太太等語〈見
    臺灣桃園地方檢察署（下稱桃園地檢署）109年度偵字第294
    03號卷第8、12頁，下稱偵查卷〉；另於原審表示：大庭廣眾
    之下陳賀宇丟印章，惡狠狠瞪著伊太太，還囂張的在店內大
    庭廣眾之下對著伊太太叫囂等語（見原審卷第87頁）；復於
    本院陳明：陳賀宇用斜眼瞪伊太太，並把戳章用力甩在地上
    （見本院卷第70頁）；經核與盧慧娟於109年6月28日在南崁
    派出所陳稱：伊當時至吉福門市領錢並至櫃檯繳費，繳費同
    時因收銀員（指陳賀宇）未在108年度綜合所得稅結算稅額
    繳款書收據蓋戳章，伊便要求他幫伊加蓋戳章，當時收銀員
    態度極為惡劣，非常不願意的在單據上幫伊蓋戳章，蓋完章
    後並將印章甩在地上，當下伊先生（指上訴人）上前理論等
    語（見偵查卷第36頁）大致相符，足見以上訴人及盧慧娟之
    前揭陳述而言，縱使陳賀宇於事發當時果真有為系爭一行為
    之事實，其對象亦係針對盧慧娟而非上訴人，上訴人係因盧
    慧娟與陳賀宇在櫃檯發生爭執後始趨前理論，上訴人本身就
    此並無權利遭受侵害之問題；至於上訴人與盧慧娟雖為夫妻
    關係，惟法律上權利義務係屬不同人格主體，上訴人亦無從
    基於夫妻關係，而以自己名義訴請陳賀宇就系爭一行為負侵
    權行為損害賠償責任之理。
　㈢就上訴人主張伊於盧慧娟與陳賀宇發生爭執而上前理論時，
    陳賀宇脫掉制服大聲叫囂：「我已經蓋章了，要不然要怎樣
    」等語（下稱系爭二行為），有羞辱、恐嚇之意，侵害伊身
    為顧客之尊嚴及名譽部分：
　　按所謂名譽，係指人在社會所享有一切對其品德、聲譽所為
    之評價，而侵害名譽，係指貶損他人在社會上之評價而言，
    必須依一般社會觀念，足認其人之聲譽已遭貶損始足當之，
    至於主觀上是否感受到損害，則非認定之標準。再民法第19
    5條所規定之侵害其他人格法益而情節重大者，所謂「情節
    重大」，應視侵害態樣及所受損害程度是否嚴重而定。查陳
    賀宇雖自承於上訴人趨前理論時有脫掉制服說「我已經蓋章
    了，要不然要怎樣」等語（見本院卷第71頁），惟陳賀宇主
    觀上係對上訴人所欲理論關於是否在繳款書上蓋章一事為回
    應，並無詆毀或妨害上訴人尊嚴及名譽之意圖，且依一般社
    會通念觀之，系爭二行為在客觀上尚不足以引致他人對於上
    訴人產生憎惡、蔑視、嘲笑或不齒往來之情狀，並未貶抑上
    訴人之社會觀感及評價，亦非屬辱罵、攻訐而令上訴人在精
    神上、心理上感到難堪之表達，難認系爭二行為有何不法性
    而侵害上訴人之尊嚴及名譽，自不構成侵權行為。
  ㈣就上訴人主張陳賀宇進入員工休息室再走出來後，又以惡狠
    狠的眼神及挑釁的態度站在伊面前（下稱系爭三行為)，伊
    認為陳賀宇有預謀傷人之意，使伊感到受威脅而侵害伊之人
    身自由部分：
　  查陳賀宇與盧慧娟在系爭門市櫃檯因繳款書上是否蓋用門市
    戳章乙節發生爭執後，上訴人遂趨前與陳賀宇理論，並以「
    幹」、「操你媽的」等語辱罵陳賀宇，且朝其吐口水等情，
    為上訴人於南崁派出所調查時所是認（見偵查卷第13頁），
    上情並經桃園地檢署偵查後聲請簡易判決處刑（見原審卷第
    9至11頁），復經臺灣桃園地方法院（下稱桃園地院）以110
    年度桃簡字第125號判決認定上訴人犯強暴公然侮辱罪在案
    （見本院卷第31至34頁），堪信為真，上訴人亦自承陳賀宇
    並未出手或是使用工具傷害伊及盧慧娟，是兇巴巴跑出來站
    在伊面前等語（見本院卷第71頁)，可見陳賀宇遭上訴人辱
    罵及吐口水後，係先走進員工休息室再走出來站在上訴人面
    前欲與其理論（見偵查卷第24頁)，而陳賀宇並無持任何物
    品或徒手作勢攻擊上訴人，或進一步出手拉扯上訴人或以類
    此方式使其不能離開現場等舉動，縱令上訴人就系爭三行為
    感到不悅或憤怒，惟陳賀宇並未對上訴人之人身安全及自由
    有何現實不法箝制與拘束，亦未另以任何欲加害上訴人生命
    、身體之言語或舉動使其心生畏怖，尚不構成侵權行為。至
    於上訴人認為陳賀宇此舉乃預備傷人等情，係屬其主觀上之
    認知，客觀上並無其他情狀足以佐證，難認可採，反係上訴
    人見狀便以拳頭揮擊陳賀宇下巴（見偵查卷第8頁），致陳
    賀宇受有左側下巴及顳顎關節處挫傷等傷害（見偵查卷第53
    頁），經桃園地院以前揭判決認定上訴人另行違犯傷害罪而
    處有期徒刑4月得易科罰金在案（見本院卷第31至34頁），
    自不能以此反推陳賀宇係以系爭三行為預備傷人而先行防衛
    ，併此敘明。
　㈤至於上訴人雖舉稽徵機關委託便利商店代收稅款作業要點（
    下稱代收稅款要點）之規定，主張陳賀宇於代收稅款時本應
    於繳款書上加蓋店章，竟推稱只須列印小白單、拒絕蓋上店
    章，乃罔顧法令規定、知法犯法，而統一超商公司未作好員
    工教育訓練，系爭門市店長即李香儀亦未善盡現場督導之責
    ，刻意忽略在繳款書上加蓋店章為應盡之本分，仗著店大欺
    客，如被上訴人能自始遵循法令，亦不致於發生本件衝突，
    致伊身心遭受羞辱及威脅，侵害伊尊嚴及權益等情。惟查：
　⒈按侵權行為損害賠償責任，須以行為人之不法行為與被害人
    所受損害間具有相當因果關係為其成立要件。所謂相當因果
    關係，係指依經驗法則，綜合行為當時所存在之一切事實，
    為客觀之事後審查，認為在一般情形上，有此環境，有此行
    為之同一條件，均發生同一之結果者，則該條件即為發生結
    果之相當條件，行為與結果即有相當之因果關係。反之，若
    在一般情形上，有此同一條件存在，而依客觀之審查，認為
    不必然皆發生此結果者，則該條件與結果並不相當，不過為
    偶然之事實而已，其行為與結果間即無相當因果關係。
　⒉次按代收稅款要點第3條第2項第1點、第7條第1項前段係規定
    ：本要點適用範圍如下：…申報自繳稅款…綜合所得稅；便利
    商店代收稅款時，應讀取繳款書、傳繳通知書或繳納單條碼
    資料後，列印交易明細表連同加蓋店章之繳款書收據聯及其
    他各聯或傳繳通知書交納稅義務人收執等語。查上訴人主張
    盧慧娟於前揭時間至系爭門市係為代訴外人盧俊傑繳納108
    年度綜合所得稅乙節，業據提出繳款書影本為憑（見本院卷
    第15頁，下稱系爭繳款書），自有上開要點規定之適用，且
    觀諸系爭繳款書之印製格式確留有「便利商店蓋章」之欄位
    ，是承辦店員即陳賀宇於點收款項無誤後，自應依上開要點
    規定於系爭繳款書上蓋用門市戳章，非能僅以已列印「代收
    款專用繳款書證明（顧客聯)」（即俗稱「小白單」，見本
    院卷第15頁）交予盧慧娟為由而解免此項義務。
　⒊惟陳賀宇於收款之初雖以已列印小白單為由而推託於系爭繳
    款書上蓋門市戳章（見偵查卷第23頁），嗣於盧慧娟要求下
    ，陳賀宇已在系爭繳款書上蓋用戳章，此觀上訴人所提出之
    系爭繳款書影本即明（見本院卷第15頁），則上訴人所指陳
    賀宇於收款之初違反代收稅款要點規定未於繳款書上蓋章等
    情，固非無見，然陳賀宇既已當場在盧慧娟之要求下補蓋戳
    章，即已補正其未完足之手續而無侵害上訴人權益之處。至
    於上訴人夫婦雖因關於繳款書上是否蓋店章一事與陳賀宇發
    生爭執，惟上訴人所主張之系爭一、二、三行為均對其並未
    構成侵權行為等情，已如前述，如上訴人認為陳賀宇服務態
    度不佳，自可循合法管道向系爭門市之管理人及統一超商公
    司申訴，由渠等為相對應之處置以謀求解決，尚非必須於身
    體、生命、自由及安全等人身權益在現實上並未遭陳賀宇為
    立即侵害之情狀下，即以辱罵、吐口水及揮拳等方式就陳賀
    宇之服務態度問題為反擊，是上訴人主張如被上訴人自始遵
    守代收稅款要點規定在繳款書上蓋章，就不會發生本件衝突
    ，以致侵害伊尊嚴及權益等情，核無相當因果關係，礙難憑
    採。　
  ㈥準此，陳賀宇既毋須就系爭一、二、三行為對上訴人負民法
    第184條第1項前段之侵權行為損害賠償責任，業如前述，則
    上訴人進而主張李香儀、統一超商公司未善盡員工教育責任
    、督導員工不週，未於第一時間制止陳賀宇之行為，應就系
    爭一、二、三行為與陳賀宇同負上開賠償責任等情，亦屬無
    據，不能准許。  
五、綜上所陳，上訴人依民法第184條第1項前段之侵權行為法律
    關係，請求被上訴人應各給付上訴人精神慰撫金5萬元，非
    屬正當，不應准許。從而原審就此所為上訴人敗訴之判決，
    於法並無不合，上訴意旨指摘原判決此部分不當，求予廢棄
    改判，為無理由，應駁回其上訴。
六、本件事證已臻明確，兩造其餘之攻擊或防禦方法及所用之證
    據，經本院斟酌後，認為均不足以影響本判決之結果，爰不
    逐一論列，附此敘明。
七、據上論結，本件上訴為無理由，依民事訴訟法第449條第1項
    、第78條，判決如主文。
中　　華　　民　　國　　110 　年　　11　　月　　10　　日
                  民事第十四庭  
                        審判長法  官  蔡和憲
                              法  官  陳  瑜
                              法  官  周珮琦
正本係照原本作成。
不得上訴。 
中　　華　　民　　國　　110 　年　　11　　月　　10　　日
                              書記官  強梅芳